臺灣桃園地方法院民事裁定
111年度消債更字第16號
聲  請  人  
即 債務 人  耿芝嬅即耿惠美


代  理  人  徐翊昕律師(法扶律師)
上列當事人因消費者債務清理事件聲請更生，本院裁定如下：
    主  文
一、債務人甲○○○○○○自民國一百一十一年二月二十五日下午四時
    起開始更生程序。
二、命司法事務官進行本件更生程序。
    理  由
一、按債務人不能清償債務或有不能清償之虞者，得依本條例所
    定更生或清算程序，清理其債務；債務人無擔保或無優先權
    之本金及利息債務總額未逾新臺幣（下同）1,200萬元者，
    於法院裁定開始清算程序或宣告破產前，得向法院聲請更生
    ，民國107年12月26日修正並公布施行之消費者債務清理條
    例（下稱消債條例）第3條、第42條第1項分別定有明文。次
    按債務人對於金融機構負債務者，在聲請更生或清算前，應
    向最大債權金融機構請求協商債務清償方案，或向其住、居
    所地之法院或鄉、鎮、市、區調解委員會聲請債務清理之調
    解；債務人為前項請求或聲請，應以書面為之，並提出財產
    及收入狀況說明書、債權人及債務人清冊，及按債權人之人
    數提出繕本或影本。協商或調解成立者，債務人不得聲請更
    生或清算。但因不可歸責於己之事由，致履行有困難者，不
    在此限；又自債務人提出協商請求之翌日起逾30日不開始協
    商，或自開始協商之翌日起逾90日協商不成立，債務人得逕
    向法院聲請更生或清算，復為消債條例第151條第1項、第2
    項、第7項及第153條所明定。再按法院開始更生程序之裁定
    ，應載明其年、月、日、時，並即時發生效力；法院裁定開
    始更生或清算程序後，得命司法事務官進行更生或清算程序
    ；必要時，得選任律師、會計師或其他適當之自然人或法人
    一人為監督人或管理人，消債條例第45條第1項、第16條第1
    項分別定有明文。
二、聲請意旨略以：聲請人即債務人甲○○○○○○前積欠金融機構債
    務無法清償，於110年8月19日聲請消費者債務清理法院前置
    調解，並於110年10月6日經司法事務官諭知調解不成立，又
    聲請人主張其無擔保或無優先權之債務總額為223萬3,512元
    ，未逾1,200萬元，且未經法院裁定開始清算程序或宣告破
    產，爰聲請裁定准予更生等語。
三、經查：
  ㈠本條例所稱消費者，指5年內未從事營業活動或從事小規模營
    業活動之自然人；前項小規模營業指營業額平均每月20萬元
    以下者，消債條例第2條第1、2項定有明文。又消債條例第2
    條第1項所稱5年內從事小規模營業活動，係指自聲請更生或
    清算前1日回溯5年內，有反覆從事銷售貨物、提供勞務或其
    他相類行為，以獲取代價之社會活動，依其5年內營業總額
    除以實際經營月數之計算結果，其平均營業額為每月20萬元
    以下者而言，例如：平均月營業額未逾20萬元之計程車司機
    、小商販等即屬之（參照辦理消費者債務清理事件應行注意
    事項第1點）。經查，參以聲請人勞工保險被保險人投保資
    料表及國稅局綜合所得稅各類所得資料清單，可知聲請人於
    聲請更生前，均投保在民間公司，且無從事小額營業活動，
    自得依消債條例聲請更生，合先敘明。
　㈡又聲請人以其有不能清償債務情事，向本院聲請債務清理前
    置調解，經本院以110年度司消債調字第382號調解事件受理
    在案，嗣經本院司法事務官於110年10月6日諭知調解不成立
    等情，業經本院依職權調取上開調解案卷查明無訛，是聲請
    人確已依消債條例第151條第1項、第153之1第1項之規定，
    於聲請更生前聲請法院調解，本院自得斟酌該調解案卷中所
    提出之資料及調查之證據，再綜合聲請人目前全部收支及財
    產狀況，評估是否已達不能維持最低生活條件，而有「不能
    清償債務或有不能清償之虞」之情形。
四、經查，本院司法事務官前於調解程序中，函詢全體債權人陳
    報債權及提供聲請人還款方案結果，最大債權人永豐商業銀
    行股份有限公司陳報其債權金額為59萬4,966元，並提供簽
    約金額90萬元，分180期、零利率，每月清償5,000元之協商
    方案。另台北富邦商業銀行股份有限公司陳報其債權總額為
    26萬1,197元、億豪管理顧問股份有限公司陳報其債權總額
    為5萬8,043元、萬榮行銷股份有限公司陳報其債權總額為48
    萬127元、中國信託商業銀行股份有限公司陳報其債權總額1
    0萬1,901元、台灣金聯資產管理股份有限公司陳報其債權總
    額93萬77元、富邦資產管理股份有限公司陳報其債權總額12
    3萬7,242元、良京實業股份有限公司陳報其債權總額51萬5,
    805元，另據永豐銀行所陳報之調解債權明細表，可知聲請
    人金融機構之債權總額為305萬9,375元，總計已陳報之債權
    總額為628萬669元，未逾1,200萬元，惟因聲請人陳報其每
    月最多僅能負擔5,000元，然聲請人仍有多家資產管理公司
    之債務，故無法負擔最大債權人所提出之調解方案，致雙方
    調解不成立等情，業經本院調閱上開調解卷宗查明無訛，堪
    認聲請人本件之聲請已踐行前開法條之前置調解程序規定。
五、次查，依聲請人所提出財產及收入狀況說明書、全國財產稅
    總歸戶財產查詢清單及本院依職權調閱聲請人高額壽險資訊
    連結（參調解卷第8、16頁，本院卷第9頁），顯示聲請人名
    下並無任何財產。另收入來源部分，聲請人聲請更生前二年
    期間，係自108年8月19日起至110年8月18日止，故以108年9
    月起至110年8月止之所得為計算。據聲請人所提出108、109
    年度綜合所得稅各類所得資料清單所示，聲請人於108年薪
    資所得總計僅為1萬7,400元、於109年薪資所得總計僅為1萬
    426元，惟聲請人陳報其於108年6月起，擔任到府托育保母
    一職，每月薪資所得約為3萬5,000元，故認聲請人於108年9
    月起至110年8月止，每月薪資所得應以3萬5,000元計算，總
    計約為84萬元（3萬5,000元×24月＝84萬元）。又聲請人於10
    9年9月3日領有津貼1萬元，109年6月23日繼承其父親81萬3,
    293元，另分別於108年11月、109年11月領有醫療保健及生
    活扶助4,672元及6,690元，是聲請人聲請更生前二年之所得
    收入總計為167萬4,655元（84萬元＋1萬元＋81萬3,293元＋4,6
    72元＋6,690元＝167萬4,655元）。另聲請更生後，聲請人陳
    報其仍擔任到府托育保母，每月薪資所得約為3萬5,000元，
    並提出到府托育契約書、收入切結書在卷可稽(參調解卷第1
    9至23頁、第48頁)，是認應以每月3萬5,000元為聲請人聲請
    更生後每月可處分之所得收入計算。
六、另按「（第1項）債務人必要生活費用，以最近一年衛生福
    利部或直轄市政府所公告當地區每人每月最低生活費1.2倍
    定之。（第2項）受扶養者之必要生活費用，準用第1項規定
    計算基準數額，並依債務人依法應負擔扶養義務之比例認定
    之。（第3項）前二項情形，債務人釋明更生期間無須負擔
    必要生活費用一部或全部者，於該範圍內，不受最低數額限
    制；債務人證明確有必要支出者，不受最高數額及應負擔比
    例之限制」，此為消債條例第64條之2所明定。是查，聲請
    人主張其每月必要生活費為實際房屋租金1萬3,000元、膳食
    費8,000元、水費300元、電費700元、瓦斯費800元、勞健保
    費2,482元及手機費1,200元，總計2萬6,482元，另有未成年
    子女扶養費6,418元。衡諸衛生福利部所公布108年度之平均
    每人每月生活之最低生活費1萬4,578元之1.2倍為1萬7,493
    元，109、110、111年度之平均每人每月生活之最低生活費1
    萬5,281元之1.2倍為1萬8,337元。聲請人每月必要生活費2
    萬6,482元，顯逾上開所公告之最低生活費，惟聲請人既已
    聲請更生，則應遵節支出，而聲請人之膳食費、手機費似有
    過高之情形，膳食費部分，本院審酌聲請人經濟情形，應酌
    減為每月7,000元。手機費部分，聲請人未提出任何單據及
    證據，亦未提出手機費率較高之說明，審酌聲請人之工作內
    容為保母，並非密集使用手機之工作，應無有較高電信費率
    之需求，認手機費應酌減為每月800元。另聲請人之房屋租
    金費用，雖似有過高之情，惟聲請人名下並無房屋，應有租
    屋之需求，又據聲請人所提出之房屋租賃契約，聲請人每月
    租金確為1萬3,000元，而考量聲請人與其未成年子女同住，
    故勘認其每月租金費用應屬合理。而其餘聲請人所列之項目
    及金額均屬合理，是認聲請人每月必要支出費用為2萬5,082
    元（房屋租金1萬3,000元＋膳食費7,000元＋水費300元＋電費7
    00元＋瓦斯費800元＋勞健保費2,482元＋手機費800元＝2萬5,08
    2元）。另未成年子女部分，本院衡以一般情形，未成年人
    日常生活較為單純，其支出應較成年人為低，且多依附父母
    生活，爰依上開110年度桃園市每人每月最低生活費1.2倍之
    7成為標準計算，則為1萬2,836元（1萬8,337元×70％＝1萬2,8
    36元）為適當，又聲請人應與其未成年子女之生父共同分擔
    扶養費用，認聲請人未成年子女扶養費應為每月6,418元，
    是認聲請人主張每月6,418元部分，應屬有理由，予以列計
    。是認聲請人每月必要支出費用為3萬1,500元（2萬5,082元
    ＋6,418元＝3萬1,500元）。
七、從而，聲請人以上開收入扣除必要支出後，每月應有餘額3,
    500元（3萬5,000元－3萬1,500元＝3,500元）可供清償債務，
    聲請人現年53歲（58年出生），距勞工強制退休年齡（65歲
    ）尚約12年，審酌聲請人目前之收支狀況，至其退休時止，
    顯無法清償聲請人前揭所負之債務總額，考量聲請人所積欠
    債務之利息及違約金仍在增加中等情況，堪認聲請人之收入
    及財產狀況，有藉助更生制度調整其與債權人間權利義務關
    係之必要，自應許聲請人得藉由更生程序清理債務。
八、綜上所述，聲請人係消費者，已達不能清償債務之程度，經
    消費者債務清理調解不成立，而查無消債條例第6條第3項、
    第8條或第46條各款所定應駁回更生聲請之事由，則其聲請
    ，應屬有據，爰裁定准許，並依同條例第16條第1項規定，
    命司法事務官進行更生程序如主文。
九、本院裁定准許開始更生程序，俾使聲請人得以重建經濟生活
    ，惟本裁定不生使債務消滅之效力，須聲請人於更生程序中
    與債權人協定更生方案，並持續履行完畢後，始能依消債條
    例第73條之規定使全部債務均視為消滅，附此敘明。

中　　華　　民　　國　　111 　年　　2 　　月　　25　　日
　　　　　　　　　民事第三庭  法  官  林靜梅
以上正本係照原本作成。
本裁定不得抗告。
本裁定業已於111年2月25日下午4 時整公告。
中　　華　　民　　國　　111 　年　　2 　　月　　25　　日
　　　　　　　　　　　　　　　書記官  劉寶霞